臺灣桃園地方法院民事裁定　　　　　100年度消債聲字第114號
聲　請　人
即債務人　　顏文卿
上列聲請人即債務人顏文卿因消費者債務清理事件，經本院裁定
清算程序終結後聲請免責，本院裁定如下：
    主  文
債務人顏文卿不免責。
    理  由
一、按法院為終止或終結清算程序之裁定確定後，除別有規定外
    ，應以裁定免除債務人之債務；法院裁定開始清算程序後，
    債務人有薪資、執行業務所得或其他固定收入，而普通債權
    人之分配總額低於債務人聲請清算前二年間，可處分所得扣
    除自己及依法應受其扶養者所必要生活費用之數額者，法院
    應為不免責之裁定，但債務人證明經普通債權人全體同意者
    ，不在此限；又按債務人有因浪費、賭博或其他投機行為，
    致財產顯然減少或負擔過重之債務，而生開始清算之原因者
    ，法院應為不免責之裁定，但債務人證明經普通債權人全體
    同意者，不在此限；消費者債務清理條例（以下簡稱消債條
    例）第132 條、第133 條、第134 條第4 款分別定有明文。
    又按法院裁定開始更生程序後，債務人免責前，法院裁定開
    始清算程序，其已進行之更生程序，適於清算程序者，作為
    清算程序之一部；其更生聲請視為清算聲請；消債條例第78
    條第1 項亦有規定。由上開規定之文義可知，在適於清算程
    序之情形下，清算程序之始點，得提前至裁定開始更生時。
    為貫徹消債條例第133 條避免債務人濫用清算程序以獲免責
    ，並敦促有清償能力者，利用薪資等固定收入清償債務而受
    免責，以保障債權人可受最低清償之立法目的，自應將清算
    價值保障原則擴及至更生轉換清算程序後，應否為不免責裁
    定之情形。是於債務人有謀生能力，而於法院裁定開始更生
    後，暫時性地無固定收入之情形，應認債務人有以固定收入
    清償達消債條例第141 條所定數額之債務而受免責之可能，
    法院仍應進行消債條例第133 條應否為不免責裁定之審查，
    以貫徹消費者債務清理條例妥適調整債務人與債權人及其他
    利害關係人之權利義務關係之立法目的（臺灣高等法院暨所
    屬法院98年法律座談會民事類提案第40號之研討結論可參）
    。
二、經查，本件聲請人即債務人顏文卿聲請消費者債務清理更生
    事件，經本院於民國99年7 月28日裁定自99年7 月30日下午
    5 時開始更生程序後，其所提之更生方案未獲全體債權人之
    書面同意，且亦未經本院司法事務官裁定認可其更生方案，
    遂經本院於民國100 年2 月25日裁定自100 年3 月4 日上午
    9 時起開始清算程序。經本院司法事務官開始進行清算程序
    後，聲請人除「薪資」此自由財產以外，名下雖仍有82年出
    產之重型機車乙輛，惟100 年5 月10日召開之債權人會議同
    意就該重型機車不予處分，且不行使夫妻剩餘財產分配請求
    權。此外，聲請人復查無其他財產可供分配，堪認其無從清
    償清算程序之費用，遂經本院司法事務官於100 年9 月15日
    裁定終止清算程序確定等情，業經本院依職權調取本院99年
    度消債更字第7 號、99年度執消債更字第82號、100 年度消
    債清字第8 號、100 年度司執消債清第10號民事卷宗全部查
    閱無訛，是此部分之事實堪以認定，合先敘明。
三、再查：
    (一)聲請人自97年迄今均任職於臺灣國際航電股份有限公司（
      以下簡稱航電公司），有聲請人之勞保局被保險人投保資
      料查詢表在卷可稽（見本院100 年度司執消債清字第10號
      民事卷第114 頁），是聲請人於開始清算程序（依上開說
      明，清算程序之始點，提前至99年7 月30日裁定開始更生
      時）後，確有薪資所得。而本件係清算財團之財產不敷清
      償消債條例第108 條所定費用等而經裁定清算程序終止，
      業如前述，故普通債權人於此清算程序中並未獲得分配，
      依聲請人開始清算前2 年間即自97年8 月起至99年7 月止
      可處分所得合計約新臺幣（下同）273,252 元。【依卷附
      聲請人97至99年度年度之稅務電子閘門財產所得調件明細
      表以及臺灣國際航電股份有限公司陳報其98年度之薪資資
      料所示，聲請人97年度之收入總額為269,419 元、98年度
      之收入總額為303,088 元、99年度之收入總額為291,267
      元（見本院99年度消債更字第7 號民事卷第42頁至第44頁
      、99年度司執消債更第82號卷第109 頁至第110 頁、100
      年度司執消債清第10號卷第108 頁）。則開始清算前2 年
      間之薪資總額為585,252 元（269,419 ×5/12＋303,088
      +291,267×7/ 12 ＝585,252 ，小數點以下四捨五入），
      扣除2 年間自己必要生活費用約312,000 元（13,000×24
      ＝312, 000）】。綜上所述，普通債權人之分配總額顯然
      低於聲請人開始清算前2 年間，可處分所得扣除自己必要
      生活費用之數額，而有消債條例第133 條所規定應不免責
      之情事。
    (二)聲請人之債權人就是否免除聲請人之債務一節，具狀表示
      意見如下：
      1.花旗（臺灣）商業銀行股份有限公司陳稱：聲請人於98
        年1 月15日申貸39萬元，詎債務借款後即未再繳款，顯
        見聲請人於借款當時並未審慎衡酌自身財力，濫行擴張
        自己信用導致嗣後無法依約繳款，係因「浪費、投機」
        而導致其不可負擔之債務，符合消債條例第134 條第4
        款規定裁定不免責之事由。次依聲請人之年齡考量其應
        仍有工作能力，倘聲請人受免責裁定將影響債權銀行權
        益甚鉅。
      2.台新國際商業銀行股份有限公司陳稱：依消債條例第64
        條第2 項第3 款規定，若無擔保及無優先權債權受償總
        額，顯低於法院裁定開始更生程序時，依清算程序所得
        受償之總額，法院不得認可更生方案，此即清算價值保
        障原則，保障債權人不致受比依清算程序受償更不利之
        地位。因此，為貫徹消債條例第133 條規定避免債務人
        濫用清算程序已獲免責，並敦促有清償能力者，利用薪
        資等固定收入清償債務而受免責，以保障債權人可受最
        低清償之立法目的，自應將清算價值保障原則擴及至更
        生轉換清算程序後，應否為不免責裁定之情形。本件債
        權人於清算程序中未獲任何清償，而聲請人每月可支配
        金額扣除生活必需費用以及扶養費後仍有餘額，是顯已
        符合消債條例第133 條應不免責之情形。又依聲請人之
        信用卡消費明細觀之，明顯逾越一般人生活必要之支出
        金額，則聲請人顯係完全未考量日後履行債務之清償能
        力，而將其自身消費、借貸之風險全部轉嫁由債權人承
        擔，難謂非投機之行為。且聲請人正值壯年尚有24年之
        勞動能力，如令其免責實有違公平正義，是依法應為不
        免責之裁定。
      3.債權人永豐商業銀行股份有限公司陳稱：觀諸聲請人之
        信用卡消費明細，其於98年3 月申請協商前，於98年1
        月起即大額於家樂福及珠寶銀樓（金慶山、金日盛、金
        萬壽）、聯閣科技公司、東笙汽車、科林儀器公司等地
        消費，其非屬日常所需之消費，且疑似刷卡換現金之嫌
        疑，應有浪費、投機致財產顯然減少或負擔過重債務之
        情形，依消債條例第134 條第4 款規定應不予以免責。
      4.債權人華南商業銀行股份有限公司陳稱：依聲請人於本
        行信用卡刷付消費使用情形觀之，幾為非屬生活所必需
        者或顯然投機或過當奢侈浪費者，而有刷卡換現金之投
        機詐財行為之虞。衡酌該情形已與消債條例第134 條第
        4 款規定之不免責事由相當。
      5.債權人中國信託商業銀行股份有限公司陳稱：聲請人於
        本行支件款係分期靈活金、宏偉汽車工作室等消費所致
        ，其數額與性質應非屬一般日常生活所必需，且聲請人
        於無法清償全額欠款，僅以最低應繳方式攤還此明知經
        濟情況已有困難之際，猶持續借款及奢侈性消費，造成
        債務狀況惡化，應有浪費、賭博或其他投機行為之虞。
        且聲請人年僅41歲正值壯年，應具充足之工作能力與還
        款能力，當竭力清償債務，以防止消債條例被濫用，影
        響債權人公平受償機會。
      6.債權人臺灣新光商業銀行股份有限公司陳稱：本件聲請
        人消費明細多屬汽車美容及保養等非屬民生必需品之消
        費，造成申請清算之原因，實為其可節省而為節省所致
        ，是依消債條例第134 條第4 款規定應為不免責之裁定
        。
    (三)次依聲請人之消費明細顯示：
      1.依債權人永豐商業銀行股份有限公司所提出之聲請人消
        費明細所示：其於97年12月10日於聯閣科技股份有限公
        司分期付款消費1,350 元（分18期）、98年2 月2 日於
        金慶山銀樓消費10,600元、98年2 月3 日於金日盛銀樓
        分期付款消費837 元（分12期）、98年2 月3 日於東笙
        汽車保養廠消費1,674 元（分12期）、98年2 月17日於
        金萬壽銀樓消費8,580 元、98年2 月13日繳付康健人壽
        保險費6,680 元、98年2 月13日於家福股份有限公司消
        費79,800元、98年2 月13日於龜山銀樓消費8,700 元、
        98年2 月17日於家福股份有限公司消費49,840元、同日
        於科林儀器股份有限公司消費10,560元、98年2 月20日
        於家福股份有限公司消費12,117元、98年2 月21日於科
        林儀器股份有限公司消費1,450 元、東笙汽車保養廠18
        ,326元（分12期）、金日盛銀樓消費9,163 元（分12期
        ）、98年3 月3 日於聯閣科技股份有限公司分期付款20
        ,250元（分18期）。
      2.依華南商業銀行股份有限公司所提出聲請人之消費明細
        所示：其於97年12月27日於宏偉汽車工作室消費5 萬元
        、98年1 月10日於維光商行消費5 萬元、98年1 月13日
        於東笙汽車保養廠消費81,200元。
      3.依中國信託商業銀行股份有限公司所提出聲請人之消費
        明細所示：其於98年1 月10日於宏偉汽車工作室消費5
        萬元。
      4.依臺灣新光商業銀行股份有限公司所提出聲請人之消費
        明細所示：其於97年10月30日於美樂家公司消費3,890
        元、97年11月25日於順益汽車股份有限公司消費10,971
        元。迄99年1 月積欠97,214元即未曾繳付欠款。
    (四)查聲請人於97年至99年均任職於航電公司，97年之平均月
      薪為22,452元、98年之平均月薪為25,257元，此有聲請人
      之勞工保險被保險人投保資料查詢表以及該公司之回函附
      卷可稽（見本院100 年度司執消債清字第10號卷第114 頁
      、99年度司執消債更字第82號卷第109 頁至110 頁），是
      聲請人聲請更生前2 年之收入均約2 萬餘元；惟觀諸聲請
      人聲請更生前2 年之消費習慣，時有於銀樓或汽車美容公
      司數千元、破萬元之消費記錄，且聲請人於98年6 月間與
      銀行進行債務協商前幾個月，即於98年2 月間又有多筆於
      銀樓大筆消費之紀錄，其非生活必須之支出過高，其開銷
      顯已逾其收入可得支配之金額。綜上，依聲請人之消費明
      細，應認聲請人因浪費或其他投機行為，致其負擔過重之
      債務，而生開始清算之原因。
    (五)綜上，聲請人日常之消費支出，顯已超出合理額度，且有
      浪費奢侈之行為，足認聲請人過度消費行為亦為開始清算
      之原因，核與消債條例第134 條第4 款所稱「浪費、賭博
      或其他投機行為，致財產顯然減少或負擔過重之債務」等
      不免責事由相當，且普通債權人均不同意免除聲請人之債
      務，業如前述，聲請人又無法提出業經普通債權人全體同
      意免責之證明，業如前述，是依消債條例第134 條之規定
      ，聲請人不得免責。
四、從而，本件聲請人有第133 條以及第134 條第4 款規定不應
    免責之情形，且聲請人又未證明經普通債權人全體同意免責
    ，依前揭說明，本件債務人自不得免責。
五、爰裁定如主文。
中    華    民    國   100    年    12    月    30    日
                  民事第三庭    法  官  陳心婷
以上正本係照原本作成。
如不服本裁定應於送達後10日內向本院提出抗告狀，並繳納抗告
費新臺幣1,000元。
中    華    民    國   100    年    12    月    30    日
                                書記官  李湘鈴